ACORDAO-COMPLETO-2501898

ACÓRDÃO 2290/2021 ATA 37/2021 - PLENÁRIO

VISTOS, relatados e discutidos estes autos de monitoramento do cumprimento das determinações constantes dos Acórdão 96/2016-TCU-Plenário e 2202/2020-TCU-Plenário pelo Conselho Federal de Química e pelo Conselho Regional de Química - IV Região.
ACORDAM os ministros do Tribunal de Contas da União, reunidos em sessão do Plenário, ante as razões expostas pelo relator, em:
9.1. considerar cumpridas pelo Conselho Federal de Química e pelo Conselho Regional de Química - IV Região as determinações contidas nos itens 9.2 e 9.3 do Acórdão 2202/2020-TCU-Plenário;
9.2. considerar parcialmente implementada pelo Conselho Federal de Química a recomendação contida no item 9.4 do Acórdão 2202/2020-TCU-Plenário;
9.3. realizar oitiva do Conselho Federal de Química para que, em 15 (quinze) dias, manifeste-se acerca das seguintes questões:
9.3.1. descumprimento do dever de divulgar, independentemente de requerimentos, no sítio oficial da rede mundial de computadores (internet) , informações de interesse coletivo ou geral produzidas ou custodiadas pela instituição, tais como: informações sobre o mandato de ocupantes anteriores dos principais cargos do conselho, endereços eletrônicos e telefones de contato; informações completas e coerentes de licitações e contratos; informações sobre convênios de exercícios anteriores a 2018; relatórios de pagamentos de verbas indenizatórias anteriores a 2020;
9.3.2. desatendimento aos requisitos legais e regulamentares do sítio oficial da rede mundial de computadores (internet) , tendo em vista a indisponibilidade de formatos de dados em planilha para relatórios de pagamentos de verbas indenizatórias;
9.3.3. descumprimento dos itens 9.1.1.1, 9.1.1.6, 9.1.1.9 e 9.1.1.10 do Acórdão 96/2015-TCU-Plenário;
9.4. realizar oitiva do Conselho Regional de Química - IV Região para que, em 15 (quinze) dias, manifeste-se acerca das seguintes questões:
9.4.1. descumprimento do dever de divulgar, independentemente de requerimentos, no sítio oficial da rede mundial de computadores (internet) , informações de interesse coletivo ou geral produzidas ou custodiadas pela instituição, tais como: informações sobre o mandato de ocupantes anteriores dos principais cargos do conselho, endereços eletrônicos e telefones de contato; informações completas e coerentes de licitações e contratos; informações sobre convênios; relação completa dos concursos públicos realizados; informação sobre o responsável pelo e-SIC e pelo cumprimento da LAI;
9.4.2. desatendimento aos requisitos legais e regulamentares do sítio oficial da rede mundial de computadores (internet) , tendo em vista a indisponibilidade de formatos de dados em planilha para relatórios de receita do exercício;
9.4.3. descumprimento dos itens 9.1.1.1, 9.1.1.6, 9.1.1.9 e 9.1.1.10 do Acórdão 96/2015-TCU-Plenário.

Monitoramento de determinação decorrente de auditoria realizada para avaliar o cumprimento da Lei de Acesso à Informação pelos conselhos de fiscalização das atividades profissionais.

Conselho Federal de Química (CFQ); Conselho Regional de Química - IV Região (CRQ/IV-SP).

3. Interessados/Responsáveis: não há.

13.1. Ministros presentes: Bruno Dantas (na Presidência), Walton Alencar Rodrigues, Benjamin Zymler, Augusto Nardes, Aroldo Cedraz, Raimundo Carreiro e Jorge Oliveira.
13.2. Ministro-Substituto convocado: Augusto Sherman Cavalcanti.
13.3. Ministros-Substitutos presentes: Marcos Bemquerer Costa, André Luís de Carvalho e Weder de Oliveira (Relator).

ACORDAO-COMPLETO-2545795

Acórdão de Relação 1883/2022 - Plenário

Acórdão de Relação

WEDER DE OLIVEIRA

Reproduzo, com os ajustes de forma pertinentes, a instrução da Secretaria de Controle Externo da Administração do Estado (SecexAdministração) [footnoteRef:2]: [2:  Peça 40-42.] 
"INTRODUÇÃO
1.	Trata-se de processo apartado de monitoramento das determinações constantes do Acórdão 96/2016-TCU-Plenário, item 9.1 (TC-Processo 014.856/2015-8) ¿ resultado de auditoria realizada para avaliar o cumprimento da Lei de Acesso à Informação (LAI) (Lei 12.527/2011) pelos Conselhos de Fiscalização Profissional (CFP) ¿ referente ao Conselho Federal de Química (CFQ) e ao Conselho Regional de Química/IV Região-São Paulo (CRQ/IV-SP) , conforme deliberado pelo Acórdão 2546/2019-TCU-Plenário.
	§
	Extrato do Processo

	2
	Atributo
	Descrição
	Evidência

	2.1
	Objeto
	Monitoramento das deliberações:
Acórdão 96/2016-TCU-Plenário, relator ministro Weder de Oliveira, item 9.1
Acórdão 2202/2020-TCU-Plenário, relator ministro Weder de Oliveira, item 9.2, 9.3
	Pç. 15; 28

	2.2
	Responsáveis
	CFQ: José de Ribamar Oliveira Filho (CPF:) ; 
CRQ/IV-SP: Hans Viertler (CPF:) ;
	Pç. 22-23

	2.3
	Materialidade total
	Não há cálculo de materialidade referente a este processo
	 (-) 

	2.4
	Dano ao Erário
	Não há dano ao Erário em apuração.
	 (-) 

Fonte: pç. 15; 22-23; 28
HISTÓRICO 
3.	Em 26/6/2015, com a autuação do TC Processo 014.856/2015-8, teve início 'auditoria destinada a avaliar o cumprimento da Lei de Acesso à Informação (Lei 12.527/2011) pelos conselhos de fiscalização das atividades profissionais'.
4.	No período de 6-31/8/2015, os conselhos profissionais realizaram a primeira autoavaliação de transparência de seus sítios oficiais na internet, respondendo ao questionário eletrônico, enviado pelo Tribunal, que contou com índice de resposta de 95% (TC Processo 014.856/2015-8, pç. 86, p. 13-14) .
5.	Em 27/1/2016, nos autos do referido processo de auditoria, proferiu-se a deliberação resumida a seguir ¿ com base, entre outros trabalhos processuais, nas respostas ao mencionado questionário (TC Processo 014.856/2015-8, pç. 88) ¿ formalizando determinações aos conselhos para que fossem implementadas em seus sítios oficiais na internet:
Acórdão 96/2016-TCU-Plenário, relator ministro Weder de Oliveira 
'9.1. determinar aos conselhos federais de fiscalização profissional, em articulação com os seus regionais vinculados, em prazo não superior a 180 (cento e oitenta) dias da ciência deste acórdão, que: 
9.1.1. instituam procedimentos para que seus sítios eletrônicos, tanto dos conselhos federais quanto regionais, contenham os seguintes conteúdos mínimos divulgados ativamente, isto é, independentemente de solicitação: 
9.1.1.1. informações relativas ao registro das competências e estrutura organizacional, endereços e telefones das respectivas unidades e horários de atendimento ao público (art. 8º, §1º, I, da Lei 11.527/2011) (item III.2 do relatório) ;
9.1.1.2. informações dos conselhos referentes a dados gerais para o acompanhamento de programas, ações, projetos e obras (art. 8º, §1º, inciso V, da Lei 12527/2011) (item III.3 do relatório) ;
9.1.1.3. prazo máximo para a prestação dos serviços oferecidos ao público (art. 7º, V, da Lei 12527/2011) (item III.4 do relatório) ;
9.1.1.4. informações sobre a estrutura, legislação, composição, data, horário, local das reuniões, contatos, deliberações, resoluções e atas de seus órgãos colegiados (art. 7º, V, e 9º, II, da Lei 12.527/2011) (item III.5 do relatório) ;
9.1.1.5. informações relativas a relatórios de auditoria, ou de inspeções, prestações de contas, dos órgãos de controle interno e externo (art. 7º, VII, b, da Lei 12.527/2011) (item III.6 do relatório) ;
9.1.1.6. informações de quaisquer repasses ou transferências de recursos financeiros (nome do beneficiário, número da transferência, motivo/objeto da transferência, valor da transferência, valor da contrapartida, valor total, período de vigência) (art. 8º, §1º, II, da Lei 12.527/2011) (item III.7 do relatório) ;
9.1.1.7. divulgação nominal, integral e mensal das informações referentes a remuneração dos empregados, efetivos ou não, do conselho (art. 8º, §1º, III, da Lei 12.527/2011 e o recurso extraordinário STF ARE 652.777/2015 - Tema 483 da repercussão geral) (item III.9 do relatório) ;
9.1.1.8. divulgação nominal, integral e detalhada de informações relativas a pagamentos a empregados, efetivos ou não, de auxílios e ajudas de custo e quaisquer outras vantagens pecuniárias, bem como jetons (art. 8º, §1º, III, da Lei 12.527/2011) (itens III.1 e III.10 do relatório) ;
9.1.1.9. divulgação detalhada dos registros das despesas, inclusive do exercício anterior (valores de empenho, liquidação, pagamento, beneficiário e objeto da despesa, data; bem como valores das diárias e passagens, data de ida e volta, beneficiário da viagem, destino e motivo da viagem) (art. 8º, §1º, III, da Lei 12.527/2011) (itens III.1 e III.11 do relatório) ;
9.1.1.10. informações concernentes a procedimentos licitatórios, inclusive os respectivos editais e resultados, bem como de todos os contratos celebrados (art. 8º, §1º, IV, da Lei 12.527/2011) (item III.12 do relatório) ;
9.1.1.11. divulgação da relação nominal de empregados e cargos (art. 7º, V, da Lei 12.527/2011) (item III.13 do relatório) ;
9.1.1.12. divulgação das respostas às perguntas mais frequentes da sociedade (art. 8º, §1º, VI, da Lei 12.527/2011) (item III.14 do relatório) ;
9.1.1.13. divulgação anual do rol das informações que tenham sido desclassificadas nos últimos 12 (doze) meses e do rol de documentos classificados em cada grau de sigilo, com identificação para referência futura, e a publicação de relatório estatístico contendo a quantidade de pedidos de informação recebidos, atendidos e indeferidos, bem como informações genéricas sobre os solicitantes (art. 30º, I, II e III, da Lei 12.527/2011) (item III.15 do relatório) ;
9.1.2. instituam procedimentos para que seus sítios eletrônicos, tanto dos conselhos federais quanto regionais:
9.1.2.1. apresentem as informações contidas em registros ou documentos com os atributos que a LAI exige: primariedade (com o máximo de detalhamento possível) , integridade, disponibilidade e atualidade, de modo a atender o disposto no art. 8º, §1º, III, §3º, V e VI, da Lei 12.527/2011 (item III.1 do relatório) ;
9.1.2.2. disponibilizem as informações do conselho em formatos abertos, estruturados e legíveis por máquina, conforme o art. 8º, §3º, II e III, da Lei 12.527/2011;
9.1.3. instituam o serviço de informação ao cidadão - SIC (art. 9º, I, da Lei 12.527/2011) (item III.16 do relatório) ;
9.1.4. designem autoridade para assegurar o cumprimento das normas relativas ao acesso à informação, monitorar a implementação, recomendar as medidas indispensáveis à implementação e ao aperfeiçoamento das normas e procedimentos necessários ao correto cumprimento do disposto na LAI e orientar as respectivas unidades no que se refere ao cumprimento do disposto nesta Lei e seus regulamentos (art. 40, I, II, III e IV, da Lei 12.527/2011) (item III.16 do relatório) ;
9.2. determinar aos conselhos federais que comuniquem seus regionais do conteúdo da decisão que vier a ser adotada, alertando-os que o não cumprimento da Lei de Acesso à Informação pode caracterizar grave infração à norma legal, sujeita à multa do art. 58, II, da Lei 8.443/1992, podendo, ainda, o agente público responder por improbidade administrativa, na forma do art. 32, § 2º, da Lei 12.527/2011; 
9.3. determinar aos conselhos federais, em articulação com seus regionais, com fulcro no art. 43, I, da Lei 8.443/1992 c/c o art. 250, II, do Regimento Interno do TCU, em prazo não superior a 90 (noventa) dias da ciência deste acórdão, que elaborem e remetam a esta Corte plano de ação, documento explicitando as medidas que serão tomadas para solucionar os problemas apontados, contendo, no mínimo, as ações a serem tomadas, os responsáveis pelas ações e os prazos para implementação;  
9.4. recomendar aos conselhos federais, em articulação com seus conselhos regionais vinculados, com fulcro no art. 43, I, da Lei 8.443/1992 c/c o art. 250, III, do Regimento Interno do TCU, utilizem os guias e orientações do Poder Executivo Federal, como referenciais para a divulgação de suas informações (disponíveis em http://www.acessoainformacao.gov.br/lai-para-sic/sic-apoio-orientacoes/guias-eorientacoes) .'
6.	Em 15/6/2016, com a autuação do TC Processo 017.583/2016-0, teve início o 'monitoramento das determinações expedidas pelo Acórdão 96/2016-TCU-Plenário, no âmbito da auditoria de avaliação do cumprimento da Lei de Acesso à Informação pelos conselhos de fiscalização profissional (TC-Processo 014.856/2015-8) '.
7.	Em 28/9/2016, já nos autos do monitoramento mencionado (TC Processo 017.583/2016-0) , o colegiado reconheceu que todos os conselhos federais haviam comunicado aos respectivos regionais sobre o Acórdão 96/2016-TCU-Plenário:
Acórdão 2513/2016-TCU-Plenário, relator ministro Weder de Oliveira
'9.1. considerar cumpridas as determinações:
9.1.1. constante do item 9.2 do Acórdão 96/2016-TCU-Plenário por todos os conselhos federais de fiscalização de profissão regulamentada;
9.1.2. constante do item 9.3 do Acórdão 96/2016-TCU-Plenário pelos seguintes conselhos federais: [18 CFPs];
9.2. considerar parcialmente cumprida a determinação constante do item 9.3 do Acórdão 96/2016-TCU-Plenário pelos seguintes conselhos federais [4 CFPs] ;
9.3. considerar não cumprida a determinação constante do item 9.3 do Acórdão 96/2016-TCU-Plenário pelos seguintes conselhos [4 CFPs];
9.4. determinar aos conselhos federais abaixo relacionados que, no prazo de 30 dias da ciência desta deliberação, apresentem plano de ação articulado com seus conselhos regionais, para o cumprimento do item 9.1. do Acórdão 96/2016-TCU-Plenário: [7 CFPs];
9.5. prorrogar por mais 90 (noventa) dias o prazo para cumprimento do item 9.1 do Acórdão 96/2016-TCU-Plenário pelo Conselho Federal de Economistas Domésticos [...];
9.6. prorrogar por mais 180 dias, contados a partir do término do prazo originalmente fixado, para o cumprimento do item 9.1 do Acórdão 96/2016-TCU-Plenário, pelo Conselho de Arquitetura e Urbanismo do Brasil (itens 15-25) e pelo Conselho Federal de Enfermagem (itens 61-66 do relatório unidade instrutiva) ;'
8.	Em 23/8/2017, também nos autos do monitoramento referido (TC Processo 017.583/2016-0) , o colegiado reconheceu que, como exceção do Conselho Federal de Museologia (Cofem) , todos os demais conselhos federais, em articulação com os respectivos regionais, haviam elaborado plano de ação com o objetivo de dar cumprimento à LAI, considerando que a deliberação plenária precedente, do mesmo processo e resumida em parágrafo anterior, já o havia reconhecido parcialmente em relação a alguns Jurisdicionados:
Acórdão 1846/2017-TCU-Plenário, relator ministro Weder de Oliveira
'9.1. considerar cumprida a determinação constante do item 9.4 do Acórdão 2513/2016-TCU-Plenário pelos seguintes conselhos federais de fiscalização profissional: Conselho Federal de Biologia - CFBio, Conselho Federal de Economia - Cefecon, Conselho Federal de Economistas Domésticos - CFED, Conselho Federal de Engenharia e Agronomia - Confea, Conselho Federal de Estatística - Confe, Conselho Federal de Fisioterapia e Terapia Ocupacional - Cofito, Conselho Federal de Química - CFQ; 
9.2. considerar não cumprida a determinação constante do item 9.4 do Acórdão 2513/2016-TCU-Plenário pelo Conselho Federal de Museologia - Cofem; (...) '
9.	De 28/8/2017 a 4/10/2017, transcorreu o segundo período de autoavaliação dos sítios oficiais dos conselhos profissionais na internet, quando os jurisdicionados, ainda nos autos do monitoramento mencionado (TC Processo 017.583/2016-0) , responderam ao questionário enviado eletronicamente pelo TCU, que serve de referência ao presente monitoramento, e cujos quesitos são novamente avaliados nestes autos. 
10.	Em 23/3/2018, encerrou-se o processo de auditoria destinada a avaliar o cumprimento da LAI pelos conselhos de fiscalização das atividades profissionais, por cumprimento de objetivo (TC Processo 014.856/2015-8, pç. 294-295) .
11. 	Em 15/8/2018, nos autos do dito monitoramento, proferiu-se a deliberação resumida a seguir (TC Processo 017.583/2016-0, pç. 275) , acerca do estabelecimento de 'mecanismos de acompanhamento' e da constituição de apartados:
Acórdão 1877/2018-TCU-Plenário, relator ministro Weder de Oliveira
'9.1. considerar parcialmente cumpridas as determinações contidas no item 9.1 do Acórdão 96/2016-TCU-Plenário; 
9.2. determinar aos conselhos federais de fiscalização de profissões regulamentadas que encaminhem cópia desta deliberação aos seus respectivos conselhos regionais e continuem orientando e supervisionando o cumprimento da Lei 12.527/2011 (Lei de Acesso à Informação) no respectivo sistema profissional; 
9.3. determinar à Secex-RS que:
9.3.1. autue apartados para examinar de maneira individualizada o baixo nível de transparência identificado em determinados conselhos, considerando o escore individual, o escore médio, o porte do conselho e o porte do sistema profissional, encaminhando ao relator deste processo, previamente à autuação dos apartados, a relação dos conselhos selecionados, com as respectivas justificativas; 
9.3.2. estabeleça mecanismos de acompanhamento do cumprimento da Lei 12.527/2011 (Lei de Acesso à Informação) pelos conselhos aqui referidos no âmbito dos relatórios gestão anuais; 
9.3.3. divulgue os resultados do presente monitoramento junto: 
9.3.3.1. aos conselhos federais de fiscalização de profissões regulamentadas; 
9.3.3.2. ao Ministério da Transparência e Controladoria-Geral da União, como subsídio ao acompanhamento da implantação da Lei 12.527/2011 (Lei de Acesso à Informação) pelos referidos conselhos; 
9.3.3.3. à Procuradoria-Geral da República e ao Ministério Público Federal nos estados, para as providências que entender necessárias, em especial no que tange ao prevista no art. 32, § 2º, da Lei 12.527/2011 (Lei de Acesso à Informação) ; 
9.3.3.4. às demais Secex que detêm conselhos regionais de fiscalização profissional em sua clientela, para conhecimento e acompanhamento do tema; 
9.4. dar ciência aos conselhos federais de fiscalização de profissões regulamentadas de que a divulgação ativa de informações em seus portais na rede mundial de computadores sem os atributos de primariedade, integralidade, atualidade, disponibilidade, autenticidade e granularidade, conforme identificado neste monitoramento, constitui descumprimento da Lei 12.527/2011 (Lei de Acesso à Informação) .'
12.	Em 10/1/2019, concluídas as comunicações referentes ao acórdão abreviado no parágrafo anterior, transcorreu o prazo quinzenal de interposição de recurso com efeito suspensivo (TC Processo 017.583/2016-0, pç. 413) .
13.	Em 23/10/2019, ainda nos autos do referido processo de monitoramento, e acolhendo proposta da unidade técnica, proferiu-se a deliberação resumida a seguir, incumbindo a CGU de também averiguar o cumprimento da LAI pelos conselhos profissionais (pç. 2) : 
Acórdão 2546/2019-TCU-Plenário, relator ministro Weder de Oliveira
'Os ministros do Tribunal de Contas da União [...] e de acordo com o parecer da unidade instrutiva emitido nos autos, ACORDAM, por unanimidade, em autorizar a constituição dos processos apartados, nos moldes apresentados na instrução de peça 420, e em fazer a determinação sugerida.
[...]
1.7. Determinações/Recomendações/Orientações: 
1.7.1. determinar à Controladoria-Geral da União que verifique em todas auditorias de contas dos conselhos de fiscalização profissional as respostas ao quesito seguinte (item do relatório de gestão) , de modo a averiguar seu efetivo cumprimento: 'Descrição dos mecanismos de transparência utilizados para atender à Lei de Acesso à Informação (Lei 12.527/2011) contendo, no mínimo: a relação de informações disponíveis para o público em geral em sítio da internet; descrição dos recursos de pesquisa e de gravação de relatórios disponibilizados para os usuários interessados; e os procedimentos para consecução de acesso das informações que porventura não estejam disponibilizadas no sítio internet da entidade'.
Instrução Técnica (TC Processo 017.583/2016-0, pç. 420) 
'Proposta de Encaminhamento
26. Ante todo o exposto, submetem-se os autos à consideração superior, propondo: 
a) constituir três processos apartados, um para o exame dos níveis de transparência do Conselho Federal de Corretores de Imóveis e do conselho regional correspondente de maior receita, informação que será apurada quando do início do apartado; outro com o mesmo propósito no âmbito do Conselho Federal de Química e conselho regional com maior receita; e mais um direcionado ao Conselho Federal de Educação Física, igualmente abarcando o conselho regional com maior receita; 
b) determinar ao Controle Interno (...) '
14.	Em cumprimento ao acórdão mencionado no parágrafo anterior, autuaram-se os apartados:
a) TC Processo 039.712/2019-2 (02/12/2019) : Corretores de Imóveis;
b) TC Processo 039.714/2019-5 (02/12/2019) : Química; e
c) TC Processo 019.822/2020-0 (20/5/2020) : Educação Física.
15.	Em 19/6/2020, após primeira análise nestes autos, a unidade técnica propôs: considerar parcialmente cumpridas as determinações do Acórdão 96/2016-TCU-Plenário, item 9.1; dar ciências ao CFQ e ao CRQ/IV-SP; e encerrar o processo (pç. 8-9) : 
'22. Ante todo o exposto, submetem-se os autos à consideração superior, propondo: 
a) considerar parcialmente cumpridas as determinações contidas no item 9.1 do Acórdão 96/2016-TCU-Plenário; 
b) dar ciência ao Conselho Federal de Química, com fundamento no art. 9º, I, da Resolução-TCU 315, de 2020, que a não apresentação em seu sítio eletrônico das principais metas e resultados de seus programas, do detalhamento das despesas (descrição do objeto da despesa) e a não publicação de forma direta, individualizada e nominal dos pagamentos a conselheiros de ajudas de custo, jetons e diárias e informações de valores e motivação e datas de passagens e diárias em suas viagens descumprem o item 9.1.1 do Acórdão 96/2016-TCU-Plenário;
c) dar ciência ao Conselho Federal de Química, com fundamento no art. 9º, I, da Resolução-TCU 315, de 2020, que a não atualização das informações financeiras a partir de dezembro de 2019 em seu sítio eletrônico descumpre o item 9.1.2 do Acórdão 96/2016-TCU-Plenário; 
d) dar ciência ao Conselho Regional de Química - IV Região, com fundamento no art. 9º, I, da Resolução-TCU 315, de 2020, que a não divulgação das metas e resultados de seus programas e do detalhamento das despesas (descrição do objeto da despesa) descumprem o item 9.1.1 do Acórdão 96/2016-TCU-Plenário;
e) encerrar o presente monitoramento, nos termos do art. 169, V, do RI/TCU.'
16.	Em 19/8/2020, o Plenário, divergindo da proposta da unidade técnica, proferiu determinações, recomendação e ciências ao CFQ e ao CRQ/IV-SP, orientando a então SecexTrabalho a prosseguir o monitoramento no prazo de 180 (cento e oitenta) dias (pç. 15-17) : 
Acórdão 2202/2020-TCU-Plenário, relator ministro Weder de Oliveira
'9.1. considerar parcialmente cumpridas as determinações contidas no item 9.1 do Acórdão 96/2016-TCU-Plenário; 
9.2. determinar ao Conselho Federal de Química e ao Conselho Regional de Química - IV Região que, no prazo de 60 (sessenta) dias, definam e incluam em seus planejamentos institucionais metas para seus programas, em observância ao art. 134, § 1º, II, e § 3º da Lei 13.898/2019; 
9.3. determinar ao Conselho Regional de Química - IV Região que, no prazo de 60 (sessenta) dias, realize ajustes em seu sítio eletrônico (portal da transparência) , de modo que seja possível a escolha de formato arquivo entre PDF, XLS e CSV também para o caso de pagamentos de ajuda de custos/auxílio representação, jetons e diárias, em observância ao art. 8º, §3º, II, da Lei 12.527/2011 e art. 134, §§ 2º e 3º, da Lei 13.898/2019; 
9.4. recomendar ao Conselho Federal de Química que realize ajustes em seu sítio eletrônico (portal da transparência) , de modo que, seja possível a geração de relatório também por tipo de despesa no caso das verbas relativas a ajuda de custos/auxílio representação, jetons e diárias; 
9.5. dar ciência ao Conselho Federal de Química de que a não atualização das informações financeiras a partir de dezembro de 2019, e a não apresentação, em seus sítios eletrônicos, das principais metas e resultados de seus programas afronta o disposto no art. 7º, IV e VII, 'a' da Lei 12.527/2001 e descumprem o item 9.1.1 do Acórdão 96/2016-TCU-Plenário; 
9.6. dar ciência ao Conselho Regional de Química - IV Região, de que a não divulgação das metas e resultados de seus programas e do detalhamento das despesas (descrição do objeto da despesa) afronta o disposto no art. 7º, VII, 'a' da Lei 12.527/2001 e descumpre o item 9.1.1 do Acórdão 96/2016-TCU-Plenário; 
9.7. ordenar a SecexTrabalho que realize novo monitoramento das determinações contidas no item 9.1 do Acórdão 96/2016-TCU-Plenário no prazo de 180 (cento e oitenta) dias, acostando aos autos a devida documentação comprobatória.'
17.	Em 18/9/2020 e 23/9/2020, o CFQ e o CRQ/IV-SP foram, respectivamente, comunicados do Acórdão resumido no parágrafo anterior (pç. 18-21) .
18.	Em 17/11/2020 e 22/11/2020, venceram os prazos de cumprimento das determinações endereçadas, respectivamente, ao CFQ e ao CRQ/IV-SP, por meio do Acórdão 2202/2020-TCU-Plenário, itens 9.2 e 9.3 (pç. 18-21) .
19.	Em 19/11/2020 e 25/11/2020, foram juntadas comunicações recebidas do CRQ/IV-SP e do CFQ, respectivamente (pç. 22-23) .
EXAME TÉCNICO 
20.	Analisa-se nesta instrução:
a) o monitoramento das determinações do Acórdão 2202/2020-TCU-Plenário:
a.1) item 9.2, ao CFQ e ao CRQ/IV-SP: '[...] definam e incluam em seus planejamentos institucionais metas para seus programas[...]';
a.2) item 9.3, ao CRQ/IV-SP: '[...] ajustes em seu sítio eletrônico (portal da transparência) , de modo que seja possível a escolha de formato arquivo entre PDF, XLS e CSV também para o caso de pagamentos [...]' de verbas indenizatórias;
b) os documentos encaminhados pelo CFQ e pelo CRQ/IV-SP, que também incluem manifestações sobre a recomendação e as ciências do Acórdão 2202/2020-TCU-Plenário (pç. 22-23) ; e
c) o monitoramento do Acórdão 96/2016-TCU-Plenário, item 9.1.
21. 	O método de monitoramento se consistiu da navegação pelos respectivos sítios oficiais das Unidades Jurisdicionadas na internet, com a finalidade de responder às 99 perguntas do questionário ¿ cuja segunda edição foi originalmente aplicada aos conselhos profissionais no período de Agosto-Outubro/2017, nos autos do monitoramento TC Processo 017.583/2016-0 ¿ comparando as respostas presentemente obtidas com aquelas das autoavaliações, bem como com as validações (referentes aos conselhos federais) , que a Unidade Técnica realizou, por ocasião do mencionado monitoramento; com o objetivo de verificar o cumprimento das deliberações:
a) Acórdão 96/2016-TCU-Plenário, item 9.1; e
b) Acórdão 2202/2020-TCU-Plenário, item 9.2, item 9.3.
22. 	Os registros das referidas navegações nos sítios oficiais das Unidades Jurisdicionadas na internet foram juntados aos autos (pç. 29-30) ; bem como o questionário consolidado (pç. 31) .
Monitoramento do Acórdão 2202/2020-TCU-Plenário e comunicações recebidas
23.	Considerando que as comunicações recebidas pelo Tribunal (pç. 22-23) referem-se às determinações, recomendação e ciências constantes do decisum em causa; aqueles documentos serão analisados em conjunto.
24.	Determinação 9.2 (CFQ e CRQ/IV-SP) :
Acórdão 2202/2020-TCU-Plenário, relator ministro Weder de Oliveira
'9.2. determinar ao Conselho Federal de Química e ao Conselho Regional de Química - IV Região que, no prazo de 60 (sessenta) dias, definam e incluam em seus planejamentos institucionais metas para seus programas, em observância ao art. 134, § 1º, II, e § 3º da Lei 13.898/2019;'
25.	Manifestação do CFQ: o Jurisdicionado informa ter havido 'desdobramento do Plano Plurianual' para 'se fazer constar as metas de seus programas estratégicos, disponível em nosso sítio eletrônico em http://cfq.org.br/documentos/?tema=planejamento#anchor-filtro' (pç. 23, p. 1) .
26.	Manifestação do CRQ/IV-SP: o Jurisdicionado comunica que as metas dos programas da Autarquia foram disponibilizadas no Sítio Eletrônico e na Transparência Pública'; e que podem ser acessadas pelo menu 'PLANEJAMENTO/PRESTAÇÃO DE CONTAS/', e pelos submenus: 'Acompanhamento de Projetos' ou 'Mapa Estratégico/Planejamento Estratégico/Plano Plurianual/Plano de Ação e Orçamento' (pç. 22, p. 1) .
27.	Análise: a deliberação pode ser considerada cumprida:
a) o CFQ ajustou o Plano Plurianual 2019-2021 (pç. 32, p. 10-15) , disponível no Sítio Oficial (pç. 29, p. 21; 32) , incluindo quinze (15) metas para seus programas institucionais;
b) o CRQ/IV-SP também reajustou seu planejamento (pç. 33-36) e publicou-o no Sítio Oficial (pç. 30, p. 27-38) :
b.1) esclarecendo as relações entre objetivos, indicadores e metas, por meio do Planejamento Estratégico/2018-2028 (pç. 34) e do Plano Plurianual/2019-2021 (pç. 35) ;
b.2) definindo indicadores e metas por meio do Plano de Ação/2021 (pç. 36, p. 21-34) ; e
b.3) apresentando acompanhamento parcial dos objetivos, indicadores e metas (pç. 37-40) .
28.	No que se refere especificamente ao CRQ/IV-SP, nota-se que os indicadores e metas parecem pouco privilegiar a área-fim fiscalizatória; entretanto o acompanhamento dessa atividade ¿ da maior relevância ¿ já vem sendo realizado pela Autarquia desde longa data (2002, no mínimo) , conforme indicadores e resultados publicados no Sítio Oficial (pç. 30, p. 11-12) .
29.	Determinação 9.3 (CRQ/IV-SP) :
Acórdão 2202/2020-TCU-Plenário, relator ministro Weder de Oliveira
'9.3. determinar ao Conselho Regional de Química - IV Região que, no prazo de 60 (sessenta) dias, realize ajustes em seu sítio eletrônico (portal da transparência) , de modo que seja possível a escolha de formato arquivo entre PDF, XLS e CSV também para o caso de pagamentos de ajuda de custos/auxílio representação, jetons e diárias, em observância ao art. 8º, §3º, II, da Lei 12.527/2011 e art. 134, §§ 2º e 3º, da Lei 13.898/2019;'
30.	Manifestação do CRQ/IV-SP: o Jurisdicionado informa que a funcionalidade de escolha de tipo de arquivo foi disponibilizada na 'Transparência Pública, menu: FINANÇAS/Pagamentos/Auxílio de Representação/Diárias/Jetons no formato de arquivo PDF, XLS e CSV'; e que a rubrica 'ajuda de custos' é inexistente (pç. 22, p. 1) .
31.	Análise: também pode ser considerada cumprida, pois os três formatos de relatórios (PDF, XLS e CSV) foram disponibilizados no Sítio Oficial (pç. 30, p. 87-94) .
32.	Recomendação 9.4 (CFQ) :
'Acórdão 2202/2020-TCU-Plenário, relator ministro Weder de Oliveira
9.4. recomendar ao Conselho Federal de Química que realize ajustes em seu sítio eletrônico (portal da transparência) , de modo que, seja possível a geração de relatório também por tipo de despesa no caso das verbas relativas a ajuda de custos/auxílio representação, jetons e diárias;'
33.	Manifestação do CFQ: o Jurisdicionado comunica ter havido 'segmentação de relatório por tipo de despesa relacionado às diárias, jetons e auxílio representação, disponível no Portal da Transparência, menu Finanças, submenus Diárias; Jetons; Auxílio Representação' (pç. 23, p. 1) . 
34.	Análise: a informação prestada pelo Jurisdicionado é incorreta: os relatórios de verbas indenizatórias constam do Menu Viagens (não do Finanças) ; adicionalmente: são apresentados apenas no formato PDF e não estão disponíveis para períodos anteriores a 2020 (pç. 29, p. 49-59) . Conclui-se que a recomendação foi acatada apenas em parte.
35.	Ciência 9.5 (CFQ) :
Acórdão 2202/2020-TCU-Plenário, relator ministro Weder de Oliveira
'9.5. dar ciência ao Conselho Federal de Química de que a não atualização das informações financeiras a partir de dezembro de 2019, e a não apresentação, em seus sítios eletrônicos, das principais metas e resultados de seus programas afronta o disposto no art. 7º, IV e VII, 'a' da Lei 12.527/2001 e descumprem o item 9.1.1 do Acórdão 96/2016-TCU-Plenário;'
36.	Manifestação do CFQ: o Jurisdicionado informa que houve 'análise detida das informações, de modo a evitar eventuais lacunas'; que realiza trimestralmente monitoramento de seus projetos estratégicos para aferir a execução e os resultados a partir dos indicadores'; que, desde os monitoramentos realizados pelo Tribunal em Novembro-Dezembro/2017, a realidade do CFQ mudou, privilegiando a transparência; que foi criada, em 13/8/22018 a Ouvidoria-Geral, com a atribuição, entre outras, de 'verificar o cumprimento das normas de transparência'; e que foi instituído o 'índice de transparência do Sistema CFQ/CRQs', verificado periodicamente (pç. 23, p. 1-2) . 
37.	Análise: do assunto 'metas e resultados' tratou-se em parágrafos anteriores; quanto à tempestividade das publicações, considerando este monitoramento, que foi realizado em 25-29/3/2021, verificou-se que são apresentados online os seguintes relatórios: Relação de Empenhos, Relação de Pagamentos e Retenções e Demonstrativo de Empenhos e Pagamentos (pç. 29, p. 39-45) ; o que permite concluir que a ciência produziu os efeitos pretendidos.
38.	Ciência 9.6 (CRQ/IV-SP) :
Acórdão 2202/2020-TCU-Plenário, relator ministro Weder de Oliveira
'9.6. dar ciência ao Conselho Regional de Química - IV Região, de que a não divulgação das metas e resultados de seus programas e do detalhamento das despesas (descrição do objeto da despesa) afronta o disposto no art. 7º, VII, 'a' da Lei 12.527/2001 e descumpre o item 9.1.1 do Acórdão 96/2016-TCU-Plenário;'
39.	Manifestação do CRQ/IV-SP: o Jurisdicionado informa que 'o detalhamento das despesas foi disponibilizado na Transparência Pública no menu FINANÇAS/Pagamentos/ Quadro de Detalhamento das Despesas - QDD/QDD' (pç. 22, p. 2) .
40.	Análise: do assunto 'metas e resultados' tratou-se em parágrafos anteriores; quanto à descrição do 'objeto da despesa', permanece ausente dos relatórios de despesas do Conselho Regional (embora constem o favorecido e a conta contábil) (pç. 30, p. 70-74) . O referido QDD além de não abranger exercícios anteriores a 2020 (2019 está incompleto) , apresenta demonstrativo consolidado por conta contábil e centro de custo (pç. 78-79) , omitindo a descrição do objeto da despesa; embora deva ser reconhecido que, na maior parte dos casos, a conta contábil é suficiente para caracterizar a despesa, já que o plano de contas tem bom detalhamento. Por outro lado, os demonstrativos específicos de diárias, jetons e auxílios-representação (pç. 30, p. 86-93) suprem, em parte, a referida 'descrição do objeto', além de ilustrarem o caso de que a conta contábil pode ser insuficiente para caracterizar a despesa. Conclui-se que a ciência produziu parte dos efeitos pretendidos.
Monitoramento do Acórdão 96/2016-TCU-Plenário, item 9.1
41.	O quadro subsequente resume as avaliações atuais e as históricas dos sítios oficiais das Unidades Jurisdicionadas na internet. Cada avaliação compreende 99 quesitos (do questionário original) referentes à LAI, cuja conformidade poderia corresponder à resposta 'SIM', 'NÃO', ou ainda 'N/A' (não aplicável) . Os dados apresentados a seguir já estão normalizados, correspondendo '1' ponto à conformidade (ou não aplicabilidade) e '0' ponto à desconformidade:
	42
	Monitoramento da Transparência nos Conselhos Profissionais

	42.1
	Conselho
	Autoavaliação
Setembro/2017
	Validação UT
Novembro/2017
	Avaliação UT
Março/2021
	Evolução
	Evidência

	42.2
	CFQ
	60
	45
	78
	73%
	Pç. 29-31

	42.3
	CRQ/IV-SP
	71
	Não realizada
	74
	4%
	Pç. 29-31

	42.4
	Legenda:
Autoavaliação: realizada nos autos do TC Processo 017.583/2016-0, pelas próprias Unidades Jurisdicionadas;
Validação UT: realizada nos autos do TC Processo 017.583/2016-0, pela Unidade Técnica;
Avaliação UT: realizada nestes autos, pela Unidade Técnica;
Evolução: variação (em porcentual) da conformidade atual de cada Sítio Oficial, em relação à Validação/2017 (CFQ) ou à Autoavaliação/2017 (CRQ/IV-SP) . 

Fonte: pç. 29-31
43.	Do exame dos mencionados sítios oficiais, sintetizado no quadro anterior, conclui-se que houve melhora na transparência ativa das duas Unidades Jurisdicionadas, conforme registrada em manifestação precedente da Unidade Técnica (pç. 8) e reconhecida pelo Ministro-Relator (pç. 16) ; quanto à menor evolução do CRQ/IV-SP, talvez seja resultado da ausência da validação que ocorreu com o CFQ, que fez diminuir a pontuação original (de referência) do Conselho Federal.
Desconformidades de transparência e proposta de audiência
44.	Entretanto permanecem lacunas quanto às obrigações de transparência estabelecidas pela Lei 12.527/2011 e pelo Acórdão 96/2015-TCU-Plenário, que embasam a proposta de considerar apenas parcialmente cumprida a determinação 9.1 do referido acórdão, no que se refere aos Jurisdicionados deste processo.
45.	Por outro lado, parte das obrigações não são monitoráveis pelos métodos artesanais presentemente em uso, por exemplo: não é possível verificar se 'todas' as vantagens pecuniárias e verbas indenizatórias estão incluídas nos demonstrativos correspondentes, o mesmo se dá com licitações e contratos, entre outras informações; também não se pode aferir a coerência das cifras apresentadas. Nesses casos, consideraram-se cumpridas as obrigações por impossibilidade de efetivo monitoramento.
46.	Quanto às obrigações relevantes não cumpridas, considerando que já se passaram quase nove (9) anos desde que a LAI entrou em vigor, em 17/5/2012; considerando que transcorreram mais de cinco (5) anos desde que o primeiro questionário de autoavaliação da transparência foi respondido pelos Conselhos Profissionais (federais e regionais) , nos autos da Auditoria TC Processo 014.856/2015-8; considerando que também cinco (5) anos transcorreram desde a publicação do Acórdão 96/2016-TCU-Plenário; considerando que os planos de ação, objeto de determinação do decisum anteriormente mencionado, 'explicitando as medidas que serão tomadas para solucionar os problemas apontados' (referentes à transparência) foram elaborados e encaminhados ao Tribunal pelos Conselhos Profissionais (federais em articulação com os regionais) há mais de quatro (4) anos; considerando que se passaram mais de três (3) anos desde que o segundo questionário de autoavaliação foi respondido pelos conselhos profissionais (federais e regionais) ; considerando o transcurso de mais de dois (2) anos desde o Acórdão 1877/2018-TCU-Plenário, que considerou apenas parcialmente cumprido o Acórdão 96/2016-TCU-Plenário, determinação 9.1; considerando o transcurso de mais de sete (7) meses da publicação do Acórdão 2202/2020-TCU-Plenário, proferido nestes autos; considerando que as disposições legais ou regulamentares e as determinações do Tribunal, referentes à transparência, são acessíveis à compreensão do gestor mediano; considerando a persistência de desconformidades de transparência nos sítios oficiais em monitoramento; considerando a gravidade dos indícios; considerando o alerta do Colegiado de que o 'não cumprimento da Lei de Acesso à Informação pode caracterizar grave infração à norma legal, sujeita à multa [...], podendo, ainda, o agente público responder por improbidade administrativa...', formalizado quando proferiu o Acórdão 96/2016-TCU-Plenário, relator ministro Weder de Oliveira, item 9.2; e considerando que os Jurisdicionados deste processo são entidades com capacidade financeira mais do que suficiente para fazer frente às obrigações da LAI; conclui-se que foram esgotados os meios de controle já empregados e cabe audiência dos responsáveis, conforme matriz de responsabilização e proposta de encaminhamento, alertando-os para as possíveis consequências, caso a gravidade da infração cometida for reconhecida pelo Tribunal.
MATRIZ DE RESPONSABILIZAÇÃO
	47.
	MATRIZ DE RESPONSABILIZAÇÃO PRELIMINAR

	47.1
	Responsável (eis) 

	47.1.1
	Responsável: José de Ribamar Oliveira Filho (CPF:) ;
Qualificação: Dirigente-máximo do Conselho Federal de Química (CFQ) ;

	47.1.2
	Responsável:  Hans Viertler (CPF:) ;
Qualificação: Dirigente-máximo do Conselho Regional de Química da 4ª Região - São Paulo (CRQ/IV-SP) 

	47.2
	Possível (eis) Ocorrência (s) 
	 (-) 
	 (-) 

	47.2.1
	Atos praticados com grave infração à norma legal: descumprimento do dever de divulgar, independentemente de requerimentos, no sítio oficial da rede mundial de computadores (internet) , informações de interesse coletivo ou geral produzidas ou custodiadas pela instituição.
Fundamento: 
CF/1988, art. 5º, inc. XIV, art. 70, parágrafo único;
Lei 8443/1992, art. 58, inc. II; art. 60;
Lei 12.527/2011, art. 6º, art. 7º, art. 8º, caput, §1º, § 2º; art. 32, inc. II;
RI-TCU/2002, art. 268, inc. II, art. 270;
	Em apuração
	Em apuração

	47.2.2
	Atos praticados com grave infração à norma legal: desatendimento aos requisitos legais e regulamentares do sítio oficial da rede mundial de computadores (internet) .
Fundamento:
CF/1988, art. 5º, inc. XIV, art. 70, parágrafo único;
Lei 8443/1992, art. 58, inc. II; art. 60;
Lei 12.527/2011, art. 8º, caput, § 3º, art. 32, inc. II;
RI-TCU/2002, art. 268, inc. II, art. 270;
	Em apuração
	Em apuração

	47.2.3
	Descumprimento de determinação do Tribunal.
Fundamento:  
Lei 8.443/1992, art. 58, inc. IV, art. 60; 
RI-TCU/2002, art. 268, inc. VII, § 3º, art. 270;
	Em apuração
	Em apuração

	47.3
	Indícios

		Data
	Descrição
	Unidade
Jurisdicionada
	Evidência

	47.3.1
	04/10/2017
29/3/2021
	Rol de Responsáveis e ocupantes dos principais cargos: omissão de mandatos anteriores ao atual e ausência de endereços eletrônicos e telefones de contato;
	CFQ
CRQ/IV-SP
	Pç. 29; 30

	47.3.2
	04/10/2017
29/3/2021
	Informações de licitações e contratos incompletas e incoerentes;
	CFQ
CRQ/IV-SP
	Pç. 29; 30

	47.3.3
	04/10/2017
29/3/2021
	Descumprimento do Acórdão 96/2015-TCU-Plenário, determinações: 9.1.1.1; 9.1.1.6; 9.1.1.9; 9.1.1.10
	CFQ
CRQ/IV-SP
	Pç. 29; 30

	47.3.4
	04/10/2017
29/3/2021
	Ausência de informações sobre convênios de exercícios anteriores a 2018;
	CFQ
	Pç. 29

	47.3.5
	04/10/2017
29/3/2021
	Indisponibilidade de relatórios de pagamentos de verbas indenizatórias anteriores a 2020;
	CFQ
	Pç. 29

	47.3.6
	04/10/2017
29/3/2021
	Indisponibilidade de formatos de dados em planilha (xls, csv, p.ex) para relatórios de pagamentos de verbas indenizatórias.
	CFQ
	Pç. 29

	47.3.7
	04/10/2017
29/3/2021
	Ausência de informações sobre convênios;
	CRQ/IV-SP
	Pç. 30

	47.3.8
	04/10/2017
29/3/2021
	Relação incompleta de concursos públicos;
	CRQ/IV-SP
	Pç. 30

	47.3.9
	04/10/2017
29/3/2021
	Ausente a informação sobre o responsável pelo e-SIC e pelo cumprimento da LAI;
	CRQ/IV-SP
	Pç. 30

	47.3.10
	04/10/2017
29/3/2021
	Indisponibilidade de formatos de dados em planilha (xls, csv, p.ex) para relatórios de receita do exercício.
	CRQ/IV-SP
	Pç. 30

CONCLUSÃO
48. 	Os Responsáveis manifestaram-se quanto às determinações, recomendações e ciências que lhes foram formalizadas pelo TCU, por meio do Acórdão 2202/2020-TCU-Plenário e propõe-se considerar cumpridas as determinações do referido decisum (§§ 23-40) .
49.	Propõe-se considerar parcialmente cumpridas as determinações do Tribunal, formalizadas ao CFQ e ao CRQ/IV-SP, por meio do Acórdão 96/2015-TCU-Plenário, item 9.1 (§§ 41-43) .
50.	Propõe-se realizar audiência dos responsáveis (§§ 44-47) .
INFORMAÇÕES ADICIONAIS
Processos conexos
51. 	O quadro a seguir relaciona alguns processos conexos e as respectivas naturezas de conexão, com a finalidade de registro: não se propõe medidas em relação a esses processos.
	§
	Quadro de Processos Conexos

	52.
	.Identificação
	Descrição
	Evidência
Fonte

	52.1
	TC Processo 014.856/2015-8
	Auditoria destinada a avaliar o cumprimento da Lei de Acesso à Informação (Lei 12.527/2011) pelos conselhos de fiscalização das atividades profissionais.
	e-TCU

	52.2
	TC Processo 017.583/2016-0
	Monitoramento das determinações expedidas pelo Acórdão 96/2016-TCU-Plenário, no âmbito da auditoria de avaliação do cumprimento da Lei de Acesso à Informação pelos conselhos de fiscalização profissional (TC-Processo 014.856/2015-8) 
	e-TCU

PROPOSTA DE ENCAMINHAMENTO
53.	Considerar parcialmente cumprida (s) a (s) deliberação (ões) descrita (s) logo abaixo, endereçada (s) à (s) unidades (s) a seguir identificada (s) . Fundamento: RI-TCU/2002, art. 243; Resolução-TCU 315/2020, art. 17, § 1º.
	53.1
	Unidade (s) Jurisdicionada (s) :
Conselho Federal de Química (CFQ) ;

		Deliberação (ões) 

	53.1.1
	Acórdão 96/2016-TCU-Plenário, item 9.1;

	53.2
	Unidade (s) Jurisdicionada (s) :
Conselho Regional de Química da IV Região - São Paulo (CRQ/IV-SP) ;

		Deliberação (ões) 

	53.2.1
	Acórdão 96/2016-TCU-Plenário, item 9.1;

54.	Considerar cumprida (s) a (s) deliberação (ões) descrita (s) logo abaixo, endereçada (s) à (s) respectiva (s) unidades (s) a seguir identificada (s) . Fundamento: RI-TCU/2002, art. 243; Resolução-TCU 315/2020, art. 17, § 1º.
	54.1
	Unidade (s) Jurisdicionada (s) :
Conselho Federal de Química (CFQ) ; 
Conselho Regional de Química da IV Região - São Paulo (CRQ/IV-SP) ;

		Deliberação (ões) 

	54.1.1
	Acórdão 2202/2020-TCU-Plenário, item 9.2;

	54.2
	Unidade (s) Jurisdicionada (s) :
Conselho Regional de Química da IV Região - São Paulo (CRQ/IV-SP) ;

		Deliberação (ões) 

	54.2.1
	Acórdão 2202/2020-TCU-Plenário, item 9.3;

55. 	Realizar a audiência do (s) responsável (eis) a seguir identificado (s) para que, no prazo de quinze (15) dias, apresente (m) razões de justificativa para a (s) conduta (s) relacionada (s) mais abaixo e infração (ões) ao (s) dispositivo (s) correspondente (s) . Fundamento: Lei 8443/1992, art. 43, II; RI-TCU/2002, art. 250, inc. IV:
	55.1
	Responsável (eis) :   José de Ribamar Oliveira Filho (CPF:) ; Presidente do CFQ;

		Audiência

	55.1.1
	Atos praticados com grave infração à norma legal: descumprimento do dever de divulgar, independentemente de requerimentos, no sítio oficial da rede mundial de computadores (internet) , informações de interesse coletivo ou geral produzidas ou custodiadas pela instituição;
Fundamento: 
CF/1988, art. 5º, XIV, art. 70, parágrafo único;
Lei 8443/1992, art. 58, II; art. 60;
Lei 12.527/2011, art. 6º, art. 7º, art. 8º, caput, §1º, § 2º; art. 32, II;
RI/TCU/2002, art. 268, II, art. 270;

	55.1.1.1
	Rol de Responsáveis e ocupantes dos principais cargos: omissão de mandatos anteriores ao atual e ausência de endereços eletrônicos e telefones de contato;

	55.1.1.2
	Informações de licitações e contratos incompletas e incoerentes;

	55.1.1.3
	Ausência de informações sobre convênios de exercícios anteriores a 2018;

	55.1.1.4
	Indisponibilidade de relatórios de pagamentos de verbas indenizatórias anteriores a 2020;

	55.1.2
	Atos praticados com grave infração à norma legal: desatendimento aos requisitos legais e regulamentares do sítio oficial da rede mundial de computadores (internet) ;
Fundamento:
CF/1988, art. 5º, XIV, art. 70, parágrafo único;
Lei 8443/1992, art. 58, II; art. 60;
Lei 12.527/2011, art. 8º, caput, § 3º, art. 32, II;
RI-TCU/2002, art. 268, II, art. 270;

	55.1.2.1
	Indisponibilidade de formatos de dados em planilha para relatórios de pagamentos de verbas indenizatórias;

	55.1.3
	Descumprimento de determinação do Tribunal;
Fundamento:  
Lei 8.443/1992, art. 58, IV, art. 60; 
RI-TCU/2002, art. 268, VII, § 3º, art. 270;

	55.1.3.1
	Descumprimento do Acórdão 96/2015-TCU-Plenário, determinações: 9.1.1.1; 9.1.1.6; 9.1.1.9; 9.1.1.10;

	55.2.
	Responsável (eis) : Hans Viertler (CPF:) ; Presidente do CRQ/IV-SP;

		Audiência

	55.2.1
	Atos praticados com grave infração à norma legal: descumprimento do dever de divulgar, independentemente de requerimentos, no sítio oficial da rede mundial de computadores (internet) , informações de interesse coletivo ou geral produzidas ou custodiadas pela instituição;
Fundamento: 
CF/1988, art. 5º, XIV, art. 70, parágrafo único;
Lei 8443/1992, art. 58, II; art. 60;
Lei 12.527/2011, art. 6º, art. 7º, art. 8º, caput, §1º, § 2º; art. 32, II;
RI-TCU/2002, art. 268, II, art. 270;

	55.2.1.1
	Rol de Responsáveis e ocupantes dos principais cargos: omissão de mandatos anteriores ao atual e ausência de endereços eletrônicos e telefones de contato;

	55.2.1.2
	Informações de licitações e contratos incompletas e incoerentes;

	55.2.1.3
	Ausência de informações sobre convênios;

	55.2.1.4
	Relação incompleta de concursos públicos;

	55.2.1.5
	Ausente a informação sobre o responsável pelo e-SIC e pelo cumprimento da LAI;

	55.2.2
	Atos praticados com grave infração à norma legal: desatendimento aos requisitos legais e regulamentares do sítio oficial da rede mundial de computadores (internet) ;
Fundamento:
CF/1988, art. 5º, XIV, art. 70, parágrafo único;
Lei 8443/1992, art. 58, II; art. 60;
Lei 12.527/2011, art. 8º, caput, § 3º, art. 32, II;
RI-TCU/2002, art. 268, II, art. 270;

	55.2.2.1
	Indisponibilidade de formatos de dados em planilha para relatórios de receita do exercício;

	55.2.3
	Descumprimento de determinação do Tribunal.
Fundamento:
Lei 8.443/1992, art. 58, IV, art. 60; 
RI-TCU/2002, art. 268, VII, § 3º, art. 270;

	55.2.3.1
	Descumprimento do Acórdão 96/2015-TCU-Plenário, determinações: 9.1.1.1; 9.1.1.6; 9.1.1.9; 9.1.1.10;

56. 	Notificar o (s) destinatário (s) a seguir identificado (s) de que o (s) responsável (eis) poderá (ão) ser inabilitado (s) , por um período de cinco (5) a oito (8) anos, para o exercício de cargo em comissão ou função de confiança no âmbito da Administração Pública, sempre que o Tribunal de Contas da União, por maioria absoluta de seus membros, considerar grave a infração cometida. Fundamento: Lei 8.443/1992, art. 60; RI-TCU/2002, art. 270:
	§
	Destinatário
	CPF/CNPJ

	56.1.
	José de Ribamar Oliveira Filho (CPF:) ;
	 (-) 

	56.2
	Hans Viertler (CPF:) ;
	 (-) 

 (...) "
É o relatório.

não há.

Não atuou.

MONITORAMENTO. CUMPRIMENTO DAS DETERMINAÇÕES DOS ITENS 9.2 E 9.3 E IMPLEMENTAÇÃO DA RECOMENDAÇÃO DO ITEM 9.4 DO ACÓRDÃO 2202/2020-TCU-PLENÁRIO. DESCUMPRIMENTO PARCIAL DAS DETERMINAÇÕES CONSTANTES NO ITEM 9.1 DO ACORDÃO 96/2016-TCU-PLENÁRIO. DETERMINAÇÃO DE OITIVAS. COMUNICAÇÕES.

MONITORAMENTO (MON)

Secretaria de Controle Externo da Administração do Estado (SecexAdministração).

Em exame, novo monitoramento das determinações constantes do item 9.1 do Acórdão 96/2016-TCU-Plenário (TC-Processo 014.856/2015-8) , resultado de auditoria realizada para avaliar o cumprimento da Lei 12.527/2011 - Lei de Acesso à Informação pelos conselhos de fiscalização profissional. Os presentes autos tratam, especificamente, da verificação do cumprimento da deliberação pelo Conselho Federal de Química e pelo Conselho Regional de Química - IV Região.
O primeiro monitoramento das determinações constantes do item 9.1 e subitens do Acórdão 96/2016-TCU-Plenário foi realizado no âmbito do TC Processo 017.583/2016-0. Entre as deliberações exaradas no referido processo, foi prolatado o Acórdão 1877/2018-TCU-Plenário, mediante o qual o Tribunal considerou que as determinações do item 9.1 foram parcialmente cumpridas e determinou a autuação de processos apartados para tratamento individualizado do baixo nível de transparência identificado em conselhos específicos (item 9.3.1) .
Entre os apartados criados para atendimento à referida determinação, foi autuado o presente processo, constituído com vistas a avaliar as providências adotadas nos âmbitos do CFQ e do CRQ/IV-SP.
No primeiro monitoramento, esta Corte, mediante o Acórdão 2202/2020-TCU-Plenário, proferiu determinações, recomendação e ciências ao CFQ e ao CRQ/IV-SP, orientando a então Secretaria de Controle Externo do Trabalho e Entidades Paraestatais a prosseguir o monitoramento, conforme a seguir transcrito[footnoteRef:2]: [2:  Peças 15-17.] 
"9.1. considerar parcialmente cumpridas as determinações contidas no item 9.1 do Acórdão 96/2016-TCU-Plenário; 
9.2. determinar ao Conselho Federal de Química e ao Conselho Regional de Química - IV Região que, no prazo de 60 (sessenta) dias, definam e incluam em seus planejamentos institucionais metas para seus programas, em observância ao art. 134, § 1º, II, e § 3º da Lei 13.898/2019; 
9.3. determinar ao Conselho Regional de Química - IV Região que, no prazo de 60 (sessenta) dias, realize ajustes em seu sítio eletrônico (portal da transparência) , de modo que seja possível a escolha de formato arquivo entre PDF, XLS e CSV também para o caso de pagamentos de ajuda de custos/auxílio representação, jetons e diárias, em observância ao art. 8º, §3º, II, da Lei 12.527/2011 e art. 134, §§ 2º e 3º, da Lei 13.898/2019; 
9.4. recomendar ao Conselho Federal de Química que realize ajustes em seu sítio eletrônico (portal da transparência) , de modo que, seja possível a geração de relatório também por tipo de despesa no caso das verbas relativas a ajuda de custos/auxílio representação, jetons e diárias; 
9.5. dar ciência ao Conselho Federal de Química de que a não atualização das informações financeiras a partir de dezembro de 2019, e a não apresentação, em seus sítios eletrônicos, das principais metas e resultados de seus programas afronta o disposto no art. 7º, IV e VII, 'a' da Lei 12.527/2001 e descumprem o item 9.1.1 do Acórdão 96/2016-TCU-Plenário; 
9.6. dar ciência ao Conselho Regional de Química - IV Região, de que a não divulgação das metas e resultados de seus programas e do detalhamento das despesas (descrição do objeto da despesa) afronta o disposto no art. 7º, VII, 'a' da Lei 12.527/2001 e descumpre o item 9.1.1 do Acórdão 96/2016-TCU-Plenário; 
9.7. ordenar a SecexTrabalho que realize novo monitoramento das determinações contidas no item 9.1 do Acórdão 96/2016-TCU-Plenário no prazo de 180 (cento e oitenta) dias, acostando aos autos a devida documentação comprobatória."
Após a juntada aos presentes autos das comunicações encaminhadas pelo CRQ/IV-SP e pelo CFQ[footnoteRef:3], a nova instrução do processo foi produzida pela Secretaria de Controle Externo da Administração do Estado. [3:  Peças 22-23.] 
Faço, a seguir, comentários sobre as análises e conclusões da unidade instrutiva, os quais são pertinentes para a apreciação da proposta de deliberação que ora apresento.
II
No que tange à determinação constante do item 9.2 do Acórdão 2202/2020-TCU-Plenário, o CFQ informou[footnoteRef:4] ter realizado desdobramento do plano plurianual para fazer constar as metas de seus programas estratégicos, o qual estaria disponível em seu sítio eletrônico[footnoteRef:5]. [4:  Peça 23, p. 1.]  [5:  .] 
O CRQ/IV-SP, por sua vez, comunicou que as metas dos seus programas foram disponibilizadas no sítio eletrônico e na transparência pública, e poderiam ser acessados no menu "planejamento/prestação de contas", e pelos submenus "acompanhamento de projetos" ou "mapa estratégico/planejamento estratégico/plano plurianual/plano de ação e orçamento"[footnoteRef:6]. [6:  Peça 22, p. 1.] 
Acerca da determinação CRQ/IV-SP constante do item 9.3 do Acórdão 2202/2020-TCU-Plenário, o conselho regional informou que a funcionalidade de escolha de tipo de arquivo foi disponibilizada na "transparência pública, menu: finanças/pagamentos/auxílio de representação/diárias/jetons no formato de arquivo PDF, XLS e CSV"[footnoteRef:7]. [7:  Peça 22, p. 1.] 
Tendo em vista a informação da unidade instrutiva de que realizou a conferência das referidas informações nos endereços eletrônicos informados[footnoteRef:8], as deliberações em questão podem ser consideradas cumpridas. [8:  Peça 29 e peça 30, p. 87-94.] 
III
Sobre a recomendação do item 9.4 do Acórdão 2202/2020-TCU-Plenário, o CFQ informou que realizou a segmentação de relatório por tipo de despesa relacionado às diárias, jetons e auxílio representação, disponível no portal da transparência, menu finanças, submenus "diárias; jetons; auxílio representação"[footnoteRef:9].  [9:  Peça 23, p. 1.] 
A unidade instrutiva entende que a recomendação pode ser considerada implementada em parte, tendo em vista que os relatórios foram apresentados apenas no formato PDF e não estão disponíveis para períodos anteriores a 2020[footnoteRef:10]. [10:  Peça 29, p. 49-59.] 
Levando em consideração que a deliberação em questão não impôs o formato em que deveria ser disponibilizado o relatório, tampouco o período abrangido, a recomendação deve ser considerada implementada.
IV
A unidade instrutiva também procedeu a novo monitoramento da implementação das determinações constantes do item 9.1 do Acórdão 96/2016-TCU-Plenário.
A SecexAdministração informou que permanecem lacunas quanto às obrigações de transparência estabelecidas pela Lei 12.527/2011 e pelo Acórdão 96/2016-TCU-Plenário, que embasam a proposta de considerar apenas parcialmente cumprida a determinação 9.1 do referido acórdão em relação a ambas as unidades jurisdicionadas.
Nesse sentido, propôs a realização de audiência de José de Ribamar Oliveira Filho, presidente do CFQ, e de Hans Viertler, presidente do CRQ/IV-SP, pelo descumprimento dos itens 9.1.1.1, 9.1.1.6, 9.1.1.9 e 9.1.1.10 do Acórdão 96/2016-TCU-Plenário, a seguir reproduzidos:
"9.1. determinar aos conselhos federais de fiscalização profissional, em articulação com os seus regionais vinculados, em prazo não superior a 180 (cento e oitenta) dias da ciência deste acórdão, que:
9.1.1. instituam procedimentos para que seus sítios eletrônicos, tanto dos conselhos federais quanto regionais, contenham os seguintes conteúdos mínimos divulgados ativamente, isto é, independentemente de solicitação:
9.1.1.1. informações relativas ao registro das competências e estrutura organizacional, endereços e telefones das respectivas unidades e horários de atendimento ao público (art. 8º, §1º, I, da Lei 11.527/2011) (item III.2 do relatório) ;
 (...) 
9.1.1.6. informações de quaisquer repasses ou transferências de recursos financeiros (nome do beneficiário, número da transferência, motivo/objeto da transferência, valor da transferência, valor da contrapartida, valor total, período de vigência) (art. 8º, §1º, II, da Lei 12.527/2011) (item III.7 do relatório) ;
 (...) 
9.1.1.9. divulgação detalhada dos registros das despesas, inclusive do exercício anterior (valores de empenho, liquidação, pagamento, beneficiário e objeto da despesa, data; bem como valores das diárias e passagens, data de ida e volta, beneficiário da viagem, destino e motivo da viagem) (art. 8º, §1º, III, da Lei 12.527/2011) (itens III.1 e III.11 do relatório) ;
9.1.1.10. informações concernentes a procedimentos licitatórios, inclusive os respectivos editais e resultados, bem como de todos os contratos celebrados (art. 8º, §1º, IV, da Lei 12.527/2011) (item III.12 do relatório) ; (...) ."
Adicionalmente, propõe a realização de audiências em relação às seguintes ocorrências, não decorrentes, diretamente, do descumprimento de determinações do Acórdão 96/2016-TCU-Plenário, mas da possível inobservância a normativos diversos[footnoteRef:11]: [11:  O critério utilizado para as referidas audiências foi a inobservância aos seguintes normativos: CF/1988, art. 5º, XIV, art. 70, parágrafo único; Lei 8.443/1992, art. 58, II; art. 60; Lei 12.527/2011, art. 8º, caput, § 3º, art. 32, II; RI/TCU/2002, art. 268, II, art. 270.] 
- José de Ribamar Oliveira Filho, presidente do CFQ:
a) descumprimento do dever de divulgar, independentemente de requerimentos, no sítio oficial da rede mundial de computadores (internet) , informações de interesse coletivo ou geral produzidas ou custodiadas pela instituição, tais como: informações sobre o mandato de ocupantes anteriores dos principais cargos do conselho, endereços eletrônicos e telefones de contato; informações completas e coerentes de licitações e contratos; informações sobre convênios de exercícios anteriores a 2018; relatórios de pagamentos de verbas indenizatórias anteriores a 2020;
b) desatendimento aos requisitos legais e regulamentares do sítio oficial da rede mundial de computadores (internet) , tendo em vista a indisponibilidade de formatos de dados em planilha para relatórios de pagamentos de verbas indenizatórias;
- Hans Viertler, presidente do CRQ/IV-SP:
a) descumprimento do dever de divulgar, independentemente de requerimentos, no sítio oficial da rede mundial de computadores (internet) , informações de interesse coletivo ou geral produzidas ou custodiadas pela instituição, tais como: informações sobre o mandato de ocupantes anteriores dos principais cargos do conselho, endereços eletrônicos e telefones de contato; informações completas e coerentes de licitações e contratos; informações sobre convênios; relação completa dos concursos públicos realizados; informação sobre o responsável pelo e-SIC e pelo cumprimento da LAI;
b) desatendimento aos requisitos legais e regulamentares do sítio oficial da rede mundial de computadores (internet) , tendo em vista a indisponibilidade de formatos de dados em planilha para relatórios de receita do exercício.
Quanto às referidas propostas de audiências, reputo cabível, no presente momento, a realização de oitiva institucional do Conselho Federal de Química e do Conselho Regional de Química - IV Região, para que se manifestem acerca das referidas questões, inclusive no que tange ao cumprimento das determinações contidas nos itens 9.1.1.1, 9.1.1.6, 9.1.1.9 e 9.1.1.10 do Acórdão 96/2016-TCU-Plenário.
Diante do exposto, manifesto-me pela aprovação do acórdão que ora submeto à apreciação deste Colegiado.
TCU, Sala das Sessões, em 22 de setembro de 2021.
Weder de Oliveira
Relator